臺灣高雄地方法院民事判決　　　　　　 96年度訴字第1883號
 原　　　告　乙○○
　　　　　　 (
 被　　　告　丁○○
　　　　　　 (
 訴訟代理人　唐小菁律師
上列當事人間清償債務事件，本院於民國97年4月8日言詞辯論
終結，判決如下：
      主　　　文
被告應給付原告新台幣壹佰零貳萬元及自民國九十六年六月二十
二日起至清償日止，按週年利率百分之五計算之利息。
原告其餘之訴駁回。
訴訟費用由被告負擔。
      事實及理由
一、原告主張：門牌號碼高雄市小港區○○○路4 號 (基地坐落
    二苓段1176號，下稱系爭房地)房 地為其所有，曾出租予訴
    外人甲○○經營北平燕林小館，每月租金新台幣 (下同)60,
    000 元，自82年8 月1 日至83年12月31日止原告委由被告甲
    ○○收取租金，共1,020,000 元，約定於原告84年1 月1 日
    出監後，被告即將上開款項返還原告，被告既同意並代收租
    金，兩造委任契約即成立，且請求權應為15年，詎被告一再
    遲延拒不返還；系爭房地為原告於69年間出資向丙○○購買
    ，並於69年1 月15日前即在系爭房地經營船王船藝品有限公
    司，因原告從事貿易業務繁忙經常出國洽商，而被告為原告
    前妻之兄，因而將系爭房地登記為被告名義所有，被告竟於
    原告離婚後，利用82年7 月間原告不在家及服刑期間，趁機
    盜取原告保管之系爭房地所有權狀，向高雄市三信合作社前
    鎮分社辦理12,000,000元之最高限額抵押權登記，並將貸得
    款項匯入原告前妻即被告妹妹魏秀燕帳戶內；另並先後竊取
    原告所有高雄市小港區農會、第五信用合作社之存摺印章等
    ，將原告上開帳戶內存款約15,000,000元提領一空；又原告
    經營之船王船藝品有限公司亦早於81年間因被告及其妹魏秀
    燕淘空資產而被迫結束營業；原告於88年間終止與甲○○之
    租賃關係，又將系爭房地出租予陳萬向，租期自89年9 月1
    日至92年8 月30日止、再由現任妻子李淑嫣出租予洪清達，
    租期自96年5 月15日至100 年5 月14日止；系爭房地重劃差
    額地價1,180,086 元係原告以第五信用合作社支票繳納，另
    自來水公司裝置證明及電費繳納證明亦可證明系爭房地確為
    原告所有，被告所為抵銷抗辯亦無理由。並聲明：被告應給
    付原告1,020,000 元及自84年1 月1 日起至清償日止，按年
    息5%計算之利息。
二、被告則以：被告否認原告提出與甲○○間之租約為真，且甲
    ○○之證詞可疑，系爭房地為被告所有，原告入獄前由被告
    出借予原告使用，原告因賭博罪入監後，被告發覺系爭房地
    有人使用，因使用人甲○○表示係經原告同意而使用，且願
    給付使用費，被告因而未計較乃收受數用使用費後，用以代
    原告繳納其所有高雄市○○區○○路131 號於二苓農會每月
    約74,166元之貸款及所經營船王船藝事業在外帳款，惟原告
    出獄後拒不交還系爭房地，且於94年間以磚頭毀損持刀砍入
    砧板恐嚇殺被告，拒絕搬遷；至重劃差額地價乃因原告為節
    稅而由其簽發支票，被告再依發票日按時付款予原告；又縱
    原告得請求被告返還上開代收之使用費，然原告自84年1 月
    1 日迄今占用系爭房地所獲相當於租金之不當得利，依土地
    法97條第1 項以土地及房屋申報總價年息10% 計算至96年7
    月31日止，應返還被告2,602,901 元之不當得利，被告亦得
    為抵銷抗辯，原告不得再為任何請求。並聲明：原告之訴駁
    回。
三、兩造不爭執及爭執事項：
    不爭執事項：
  (一)系爭門牌號碼高雄市小港區○○○路4 號3 層樓房地 (基地
    坐落二苓段1176號)自69 年6 月2 日起即登記為被告名義所
    有，起造人為訴外人丙○○，於69年1 月15日取得使用執照
    ，有土地及建物謄本及高雄市政府工務局使用執照可參。系
    爭房地並於82年8 月26日以訴外人即被告之妹、原告前妻魏
    秀燕為債務人，向保證責任高雄市第三信用合作社設定最高
    限額12,000,000元。
  (二)上開房屋曾以原告為出租人名義出租予訴外人甲○○，租期
    自82年1 月1 日至83年12月31日止，租金每月60,000元。系
    爭房屋前之由原告出租予訴外人陳萬向，租期自89年9 月1
    日至92年8 月30日止，租金每月60,000元、由原告之妻李淑
    媛將系爭房屋前騎樓出租予訴外人洪清達，租金每月16,000
    元，租期自96年5 月15日至100 年5 月14日止，均有原告提
    出之租賃契約書足參。
    爭執事項：
  (一)原告主張系爭房地實際為其所有，主張自82年8 月1 日起至
    83年12月31日止委由被告代收系爭房地租金共1,020,000 元
    ，依委任之法律關係，請求被告返還上開代收款，有無理由
    ？
  (二)如原告主張有理由時，被告以原告自84年1 月1 日起迄今占
    用系爭房屋獲有相當租金之不當得利共2,602,901 元 (按年
    息10% 計算）或受有實際依其收取之租金獲得不當得利為由
    ，而為抵銷抗辯，有無理由？
四、原告主張系爭房地實際為其所有，主張自82年8 月1 日起至
    83年12月31日止委由被告代收系爭房地租金共1,020,000 元
    ，依委任之法律關係，請求被告返還上開代收款，有無理由
    ？
  (一)查系爭房地自69年4 月17日起迄今均登記為被告名義所有之
    事實，有原告提出系爭房地土地及建物謄本 (卷1 第26頁)
    可參，且為兩造所不爭執，而原告僅提出系爭房地使用執照
    、繳納系爭房地因重劃所生差額地價1,180,086 元之收據、
    90年房屋稅、79年地價稅繳納收據及自來水公司裝置證明、
    部分電費繳納收據，惟使用執照上載之起造人為訴外人丙○
    ○並非原告，有高雄市政府工務局使用執照為憑 (卷1 第52
    頁)， 自不能據為原告係所有權人之證明，而上開費用縱然
    確由原告繳納，至多亦僅能證明原告或因居於使用者身分而
    繳納，依常理尚難僅以之即做為原告係所有權人之證明；此
    外，原告未能提出任何其他積極證據以證明其確實為系爭房
    地所有權人，是其主張系爭房地實際為其所有之事實，即屬
    不能證明而無理由。
  (二)惟原告雖未能證明其為系爭房地所有權人，然系爭房地自始
    迄今均由原告占有使用，且原告自82年間起即先後出租予訴
    外人甲○○租期自82年1 月1 日至83年12月31日止，租金每
    月60,000元、出租予訴外人陳萬向，租期自89年9 月1 日至
    92年8 月30日止，租金每月60,000元、及由原告之妻李淑媛
    將系爭房屋前騎樓出租予訴外人洪清達，租金每月16,000元
    ，租期自96年5 月15日至100 年5 月14日止，均有原告提出
    之租賃契約書足參，且為被告所不爭執，足認被告雖登記為
    系爭房地所有權人，卻未曾實際占有使用系爭房地，亦未曾
    向原告請求任何對價，而自始即交由原告持續占有使用及出
    租予他人並由原告收取租金迄今，自應認為兩造間就系爭房
    地使用，已有由被告無償提供原告繼續使用之意思表示合致
    之契約存在，否則何有持續均由原告占用及出租予他人，而
    被告從未為反對意思表示之理。況原告自86年12月18日起即
    陸續以存證信函向被告表示為系爭房地所有權人通知被告應
    返還所有權狀及為所有權移轉登記等，亦有原告提出之86年
    12月18日高雄五支局第223 號、95年4 月11日高雄二苓郵局
    000000-0郵局第230 號存證信函及回執等足稽 (卷1 第63、
    70頁、卷2 第23頁)， 如系爭房地原告係無權占有，被告何
    能任原告一再以存證信函表示行使權利而仍從未依法請求原
    告返還或請求原告返還任何不當得利、或出面向承租人主張
    權利之理，足認被告確同意原告無償繼續使用系爭房地，而
    原告確則係基於與被告間無償使用之契約約定關係而占有，
    其為合法有權占用甚明。
  (三)又原告自82年間起即先後出租予訴外人甲○○租期自82年1
    月1 日至83年12月31日止，租金每月60,000元之事實，亦有
    原告提出之房屋租賃契約書為證，而被告就原告於上開期間
    出租系爭房地予訴外人甲○○之事實亦未為爭執，並自陳代
    原告收取數月租金 (96年11月22日準備程序筆錄)； 且證人
    甲○○亦證稱「有的，我確實是向原告承租房屋，時間從82
    年1 月1 日開始，共租了7 、8 年，82年1 到7 月的租金都
    是原告本人收的，我送到樓上去給原告，原告住樓上，但82
    年8 月1 日開始到83年12月31日的租金是被告收取的，被告
    住在我租的房子隔壁，由會計每個月送去給被告收，84年1
    月開始的租金就全部由原告自己收取的。」「我只知道我是
    向原告租房子，期間原被告都沒有來跟我說過系爭房子誰才
    是所有權人，那是他們的家務事我也不管。」 (96年12月18
    日言詞辯論筆錄)， 而衡情證人與兩造並無任何親誼關係，
    應無故為虛偽陳述之可能，是依證人所述，已可認為被告確
    受原告委任而代原告向證人收取系爭房地自82年8 月1 日起
    至83年12月31日止之租金，否則被告何以從未曾向證人表明
    其始為權利人或表明原告並非合法占用之理，況被告亦自陳
    確有代收租金之情形亦如上述，是兩造間確有委任代收取租
    金之約定可以認定，而被告抗辯僅代收數月租金金額未高達
    1,020,000 元之詞即不可採。
  (四)原告提出之與甲○○間系爭房地租賃契約書雖其上記載之行
    動電話號碼均係事後申請使用，而不可能於82年1 月1 日訂
    立租約時已存在之門號，固有中華電信高雄營運處服務中心
    97 年1月16日高服(三)密字第09700008號查詢客戶資料或提供
    客戶申請書函復單及附件、泛亞電信股份有限公司2008年1
    月15日法亞字第09700191 2號函及附件為憑，雖可認系爭房
    地租賃契約書有部分記載不實或係事後補填載，然被告既不
    否認曾代收取數月租金，且不爭執原告與甲○○間租賃關係
    存在之事實，自不能僅以租賃契約書上有部分記載不實或事
    後補填載，即認證人甲○○之證詞並非真實。
  (五)至被告雖抗辯其代原告收取之租金均用以代繳原告所有門牌
    號碼高雄市○○路131 號房地抵押貸款之分期款項，惟查原
    告上開貸款自83年3 月15日貸款取得10,000,000元後，係由
    0000-000-00000-0號帳戶自83年4 月15日起自動按月扣繳本
    息共10餘萬元等事實，亦有華南銀行小港分行97年3 月21日
     (97)華小港字第09700077號函及附件可參，無從證明係由
    被告代為繳納分期款項，被告復未提出確實代繳上開期間分
    期款項之證明，是被告此部分抗辯並無理由。
  (六)被告雖另以原告係以暴力占用拒不返還系爭房地，並提出台
    灣高雄地方法檢察署95年調偵字第141 號聲請簡易判決處刑
    書為證，惟該案係原告因認為被告利用原告在監期間將系爭
    房地設定抵押12,000,000元，且又聽說系爭房地因未繳利息
    而將遭拍賣，為要被告出面處理，因而至被告住處持菜刀恐
    嚇被告等情，有上開處刑書及本院95年簡上字第404 號原告
    恐嚇刑事卷及判決可參，並非因被告要求原告返還系爭房地
    而起爭執，且期間係在94年11月14日，已在原告占用系爭房
    地逾20年之後所生爭執，縱原告上開所為確遭判處恐嚇罪行
    確定，亦不能做為認定原告係以暴力占用系爭房地，而被告
    又未提出其他積極證據證明原告自始即以暴力占用系爭房地
    ，此部分抗辯亦無理由。
  (七)按受任人因處理委任事務，所收取之金錢、物品及孳息應交
    付於委任人；又給付無確定期限者，債務人於債權人得請求
    時，經其催告而未為給付，自受催告時起，負遲延責任，其
    經債權人起訴者，與催告有同一之效力；遲延之債務，以支
    付金錢為標的者，債權人得請求依法定利率計算之遲延利息
    ；應付利息之債務，其利率未經約定者，亦無法律可據者，
    週年利率為5%；民法第541 條第1 項、第229 條第2 項、第
    233 條第1 項前段、第203 條分別定有明文。被告既受原告
    委任代為收取82年8 月1 日至83年12月31日止之系爭房地租
    金已如上述，而系爭房地當時每月租金為60,000元之事實亦
    為兩造所不爭執，自應依上開規定將上開期間收取之租金共
    1,020,000 元；惟原告於本件起訴前並未催告被告給付上開
    因委任關係而應交付之金錢，原告所提出上開存證信函均係
    催告被告返還系爭房地或辦理所有權登記，是依上開規定，
    原告僅得請求自起訴狀繕本送達翌日起算之法定遲延利息，
    原告逾此範圍之請求則屬於法無據，不應准許。
五、如原告主張有理由時，被告以原告自84年1 月1 日起迄今占
    用系爭房屋獲有相當租金之不當得利共2,602,901 元 (按年
    息10% 計算）或受有實際依其收取之租金獲得不當得利為由
    ，而為抵銷抗辯，有無理由？
    按無法律上之原因而受利益，致他人受損害者，應返還其利
    益。雖有法律上之原因，而其後已不存在者，亦同。民法第
    179 條定有明文。查兩造就系爭房地已合意由被告無償提供
    原告繼續使用迄今之事實，已如上述，則原告基於兩造間無
    償借用之法律關係而占有使用系爭房地，即屬有法律上原因
    而與不當得利之要件不符，被告既自始同意交由原告無償使
    用系爭房地，自不得再以原告使用系爭房地係獲有不當得利
    為由，請求原告按月給付相當於租金之不當得利；是被告以
    原告獲有不當得利所為之抵銷抗辯，並無理由。
六、綜上所述，原告依委任之法律關係，請求被告給付1,020,00
    0 元及自調解聲請狀繕本送達翌日起之96年6 月22日 (聲請
    狀繕本於96年6 月21日送達)起 至清償日止，按年息5%計算
    之法定遲延利息範圍內為有理由；原告逾此範圍之請求則無
    理由，應予駁回；至被告以原告獲有不當得利為由所為抵銷
    抗辯則無理由，不應准許。
七、本件因事證已臻明確，兩造其餘主張及攻擊防禦方法，核與
    判決結果不生影嚮，爰不再予論述。
八、據上論結：本件原告之訴為一部有理由、一部無理由，爰依
    民事訴訟法第79條，判決如主文。
中　　華　　民　　國　　96　　年　　4 　　月　　22　　日
                  民事第五庭    法　官　林玉心
正本係照原本作成。
如不服本判決，應於送達後20日內，向本院提出上訴狀並表明上
訴理由，如於本判決宣示後送達前提起上訴者，應於判決送達後
10日內補提上訴理由書（須附繕本）。
中　　華　　民　　國　　96　　年　　4 　　月　　22　　日
                                書記官　鄭淑華
